【裁判字號】    90,台上,4218
【裁判日期】    900712
【裁判案由】    貪污
【裁判全文】
最高法院刑事判決                                九十年度台上字第四二一八號
    上  訴  人  乙○○
                丁○○
                戊○○
                庚○○
    右四人共同
    選任辯護人  吳啟勳律師
    上  訴  人  丙○○
                己○○
                甲○○
    右三人共同
    選任辯護人  李春錦律師
右上訴人等因貪污案件，不服台灣高等法院台南分院中華民國九十年三月二十七日第
二審更審判決（八十九年度上更(三)字第四○六號，起訴案號：台灣嘉義地方法院檢察
署八十三年度偵字第三七三二、四二六一號），提起上訴，本院判決如左：
    主  文
原判決撤銷，發回臺灣高等法院臺南分院。
    理  由
本件原判決認定上訴人甲○○、乙○○、丁○○、戊○○、庚○○（下稱甲○○等五
人）原依序分任嘉義市政府教育局局長、主任督學、督學、社會教育課長、國民教育
課長；上訴人丙○○、己○○（下稱黃女）原依序分任嘉義市蘭潭國民小學（下稱蘭
潭國小）校長、教導主任，均係依據法令從事於公務之人員。緣前台灣省政府教育廳
（下稱前省教育廳）於民國八十二學年度撥專款予嘉義市玉山國民中學（下稱玉山國
中）辦理「八十二年度教師教學媒體及運用研習會」；其中國民小學部分，經嘉義市
政府教育局協調指定由蘭潭國小負責承辦。其經費新台幣（下同）五十八萬元，由前
省教育廳撥交玉山國中再轉撥予蘭潭國小。嗣該研習會活動於八十三年六月十五日結
束後，丙○○經黃女告知經費尚有結餘後，明知該研習會之投影片優良作品均僅由指
導老師陳鴻榮一人評審完畢，並已由黃女繕造「嘉義市八十二學年度國小教師視聽教
學媒體製作及運用研習投影片優勝名單」一冊。然其為圖利自己、黃女及甲○○等五
人，竟指示黃女將其自己、黃女及甲○○等五人一併列入優勝作品評審委員，使每人
能圖利領取二千元之評審費。丙○○乃先於同年月二十日上午九時三十五分許，以電
話向甲○○報告前述活動經費結餘，可依評審費名義領取等語；經甲○○同意後，乃
於同年月下旬某日指示黃女辦理。黃女明知其自己、丙○○以及甲○○等五人均未實
際參與評審作業，亦基於對於主管事務圖利之犯意聯絡，將其製作之前揭優勝名單及
印製之收據上，先填載「優勝作品評審」、「（參與梯次）二次，每次壹仟元」、「
貳仟元」，於同年月下旬某日託該校不知情之工友葉永添將上開優勝名單及收據送至
嘉義市政府教育局，讓甲○○等五人在該優勝名單之評審者項下簽名，並在收據上簽
寫姓名、住址及身分證字號，而各收受黃女先行墊付之二千元。甲○○等五人亦均明
知渠等並未參與評審作業，為共同達成圖利每人各二千元評審費之目的，均在該優勝
名單上各選擇二次以上評審日期，而在評審者項下簽名，並在收據上簽名，表示曾參
與評審，而共同將此不實之事項登載於黃女職務上所掌之公文書，足以生損害於公文
書之正確性，而據以使每人各領取二千元之評審費。黃女復於同年月二十八日將上開
收據交由蘭潭國小出納人員登帳而領取該金額，嗣並報由玉山國中核銷等情。因而撤
銷第一審判決，並變更起訴法條改判依牽連犯關係從一重論處甲○○、乙○○、丁○
○、戊○○、庚○○共同依據法令從事公務之人員，對於監督之事務直接圖利，及丙
○○、己○○共同依據法令從事公務之人員，對於主管之事務直接圖利罪刑，固非無
見。
惟查，(一)、按刑事訴訟法第九十五條第一款關於告知罪名程序之規定，旨在使被告得
以充分行使其訴訟防禦權，以達刑事訴訟發見真實兼及程序公正之目的。是以法院如
欲依刑事訴訟法第三百條之規定變更起訴書所引用之法條或罪名而為判決，或基於審
判不可分關係，擴張起訴事實之範圍，而併就起訴書所未記載之犯罪事實予以論罪科
刑者，自應依上開規定於審判期日前踐行上開告知程序，始能避免突襲性裁判，而確
保被告之權益。否則，如於辯論終結後，逕行變更起訴法條，或擴張起訴事實之範圍
而為判決，依上說明，其對於訴訟程序之踐行，即非適法。查本件檢察官所起訴之法
條及罪名為修正前貪污治罪條例第五條第一項第二款之利用職務上機會詐取財物罪，
及刑法第二百十三條之公務員登載不實公文罪；而其起訴書犯罪事實欄內，並未載明
上訴人等有何使公務員登載不實之犯罪事實。原判決依刑事訴訟法第三百條之規定變
更檢察官起訴之法條，而改依同條例第六條第一項第四款，及刑法第二百十六條、第
二百十三條等罪論科；並以裁判上一罪之關係，併就起訴書所未記載之使公務員登載
不實部分，論以刑法第二百十四條之罪。惟並未依上開規定於審判期日前踐行前述告
知罪名之程序，以使上訴人等得以預先提出有利之證據或準備辯論，而充分行使其訴
訟防禦權，有原審訊問及審判筆錄可稽（見原審卷第八十七頁、第一五二頁、第一七
九頁、第二一三頁）。依上說明，其對於訴訟程序之踐行，自屬違法。(二)、按有罪判
決書所記載之犯罪事實，為論罪科刑適用法律之基礎，故凡於適用法律有關之重要事
項，必須明確認定，詳細記載，始足以為適用法律之依據。原判決認定上訴人等均明
知並未參與前述研習會評審作業，為達共同圖利每人二千元評審費之目的，而由黃女
將上開優勝名單及收據託由不知情之工友葉永添持交甲○○等五人簽名，而各領取黃
女所代墊之二千元評審費；再由黃女將上開收據交由蘭潭國小出納人員登帳而領取該
金額等情，而併論以刑法第二百十六條、第二百十三條、第二百十四條之罪。惟其對
於上開「評審費收據」是否為黃女或其他上訴人等職務上所掌之公文書？丙○○及黃
女二人有無在上開優勝名單及收據上簽名？黃女或其他上訴人等有無將上開登載不實
之「優勝名單」持向何人行使？黃女究竟使蘭潭國小出納人員將如何不實之事項登載
於其職務上所掌之何項名稱公文書上？以及黃女使蘭潭國小出納人員登載不實之結果
，是否足以生損害於公眾或他人等項，均未於事實欄內明確認定，詳細記載，依上說
明，自不足以為論罪科刑及適用法律之依據。(三)、按判決不載理由，或所載理由矛盾
者，依刑事訴訟法第三百七十九條第十四款之規定，其判決為當然違背法令。原判決
認定原分任嘉義市政府教育局局長、主任督學、督學、社會教育課長、國民教育課長
之甲○○等五人，對於前揭研習會活動業務均負有監督之責，而論以公務員對於監督
之事務直接圖利罪。惟其理由內僅說明嘉義市政府教育局為上開研習會活動之主辦單
位，對於甲○○等五人究竟依據何項法律、命令或職務上之關係，對於前揭研習會活
動以及相關經費之支出、核銷均負有監督之職責，並未加以論敘說明，已嫌理由不備
。且原判決既認定上訴人等均已各向黃女領得二千元之評審費，則渠等以自己之名義
簽具領取上開金額之評審費收據，如何得以認為係屬公務員職務上制作之文書？其內
容究竟有無不實？若上開收據非屬渠等職務上制作之公文書，且其內容亦無不實，則
黃女將該收據交予蘭潭國小出納人員登載於帳冊上，如何得以認為上訴人等有行使公
務員登載不實公文書及使公務員登載不實之情形？原判決理由對此亦未加以剖析說明
，遽論以刑法第二百十六條、第二百十三條、第二百十四條之罪，亦有理由不備之違
法。(四)、原判決理由說明：丙○○、己○○二人所為係犯對於「主管」之事務圖利罪
；甲○○、乙○○、丁○○、戊○○、庚○○等五人所為係犯對於「監督」之事務圖
利罪云云（見原判決第二十六面倒數第五至七行）。其判決主文亦將林、黃二人與甲
○○等五人分別論以「公務員對主管之事務圖利罪」及「公務員對於監督之事務圖利
罪」。倘若無訛，則林、黃二人所共犯之罪，與甲○○等五人所共犯之罪，係分屬上
開不同構成要件之罪名，自不能將上訴人等七人全部論以共同正犯。然原判決理由竟
又續謂：甲○○等五人所犯前開之罪，與丙○○、己○○互有犯意之聯絡及行為之分
擔，均係共同正犯云云（見原判決第二十六面倒數第一至三行），其主文與理由，以
及理由與理由之間，均有矛盾，併有可議。(五)、原判決理由雖說明：本件犯罪之施行
，除上訴人等七人間互有直接或間接之犯意聯絡外，其彼此互相利用他方之行為，以
遂行丙○○所構思之整個犯罪目的，顯亦有行為之分擔，均應論以共同正犯云云（見
原判決第二十七面第九行至第十一行）。然並未進一步說明上訴人等七人中，何人與
何人之間有直接犯意之聯絡？何人與何人之間有間接犯意之聯絡？甲○○等五人何以
須圖利討好其他人，而遂行丙○○所構思之整個犯罪目的？其動機為何？以及甲○○
等五人彼此間，何以須互相利用他方之行為始能達成本件犯罪之目的？致此部分之事
實尚非明朗。究竟丙○○與黃女事前或事中曾否將丙○○所構思之整個犯罪目的告知
甲○○等五人？甲○○等五人均同意與否？否則甲○○等五人如何共萌遂行丙○○所
構思整個犯罪目的之意圖？又黃女委託該校工友葉永添將上開優勝名單及收據分別送
交甲○○等五人各自簽名及領取評審費二千元時，該五人彼此間是否均知悉對方未實
際參與研習會優勝作品評審，而向黃女領取評審費之事？如何知悉？若否，則其五人
之間又如何能互相利用他方之行為以遂行本件犯罪之目的？以上疑點與判斷甲○○等
五人間能否成立共同正犯，以及渠等各自對於其他人向黃女領取二千元評審費之行為
是否併須負責有關，自有一併加以查明釐清之必要。原審對此未詳加究明，遽謂甲○
○等五人彼此間互相利用他方之行為，以遂行丙○○所構思之整個犯罪目的，而論以
共同正犯，亦嫌調查未盡。以上或為上訴意旨所指摘，或為本院得依職權調查之事項
，應認原判決仍有撤銷發回之原因。
據上論結，應依刑事訴訟法第三百九十七條、第四百零一條，判決如主文。
中      華      民      國     九十     年      七      月     十二     日
                              最高法院刑事第七庭
                                  審判長法官  吳  雄  銘
                                        法官  石  木  欽
                                        法官  郭  毓  洲
                                        法官  吳  三  龍
                                        法官  林  茂  雄
      右正本證明與原本無異
                                              書  記  官
中      華      民      國     九十     年      七      月     十七     日


司法院資訊處製作；財團法人民間司法改革基金會備份。
